ACORDAO-COMPLETO-2353381

ACÓRDÃO 3763/2019 ATA 15/2019 - PRIMEIRA CÂMARA

VISTOS, relatados e discutidos estes autos de representação a respeito de possíveis irregularidades relacionadas ao RDC Eletrônico 12/2018, conduzido pela Universidade Federal de Brasília,
ACORDAM os Ministros do Tribunal de Contas da União, reunidos em sessão da 1ª Câmara, diante das razões expostas pelo relator e redator, em:
9.1. conhecer da representação, satisfeitos os requisitos de admissibilidade constantes no art. 113, § 1º, da Lei 8.666/1993, c/c os arts. 235 e 237, VII, do Regimento Interno deste Tribunal, e no art. 103, § 1º, da Resolução - TCU 259/2014;
9.2. no mérito, considerar a presente representação parcialmente procedente;
9.3. indeferir o pedido formulado por Atlântico Engenharia Ltda., de ser considerada como parte interessada, mas autorizar, caso requeira, vista e cópia às peças não sigilosas dos presentes autos;
9.4. arquivar os presentes autos, nos termos do art. 250, I, c/c art. 169, III, do Regimento Interno/TCU.

Representação a respeito de possíveis irregularidades relacionadas ao RDC Eletrônico 12/2018, conduzido pela Universidade Federal de Brasília.

Primeira Câmara

Fundação Universidade de Brasília.

3. Interessados/Responsáveis:
3.1. Interessado: Conceptu Consultores Associados Ltda. (05.090.954/0001-56).

13.1. Ministros presentes: Benjamin Zymler (na Presidência), Walton Alencar Rodrigues (Relator), Bruno Dantas e Vital do Rêgo.
13.2. Ministro-Substituto presente: Weder de Oliveira.

WALTON ALENCAR RODRIGUES

Adoto, como Relatório, o exame técnico realizado pelo Auditor-Instrutor (peça 48) , que contou com a anuência do corpo diretivo da unidade técnica (peças 49 e 50) :
“E. EXAME TÉCNICO
1.	Preliminarmente à análise das oitivas, cumpre registrar a existência de elementos adicionais trazidos aos autos pela representante Atlântico Engenharia Ltda., em 8/2/2019 (peça 32) , posteriormente, portanto, à determinação de realização das oitivas pelo relator.
2.	Por meio desse documento, a representante informa que, em 31/1/2019, recebeu o Ofício 09/2019 INFRA/UNB solicitando documentação hábil para fins de demonstrar a exequibilidade da proposta/lance ofertado na disputa do RDC Eletrônico 12/2018.
3.	Ressalta a oportunidade tardia oferecida pela FUB para fins da demonstração da referida exequibilidade e registra sua contrariedade a tal fato, mas destaca que ainda assim protocolizou junto à Secretaria de Infraestrutura da FUB manifestação por meio da qual teria demonstrado a exequibilidade de sua proposta.
4.	Com base nisso, requer a juntada da resposta enviada à FUB à presente representação e a inclusão da sociedade empresária como terceira interessada sob o argumento de que a exequibilidade da proposta poderá ser analisada por este Tribunal.  
5.	Os argumentos para defesa da exequibilidade da proposta trazidos pela Atlântico Engenharia Ltda. também constam da resposta à oitiva apresentada pela FUB motivo pelo qual serão apresentados e avaliados adiante nesta instrução.
Oitiva da FUB
Item 1 a)	exclusão sumária de lances considerados inexequíveis (a exemplo do valor ofertado pelo Representante de R$ 435.000,00) sem a concessão da possibilidade de os licitantes demonstrarem a exequibilidade de suas propostas, consoante a desclassificação do lance apresentado pela Representante (Atlântico Engenharia Ltda.) , o qual teve apenas vinte e dois segundos para reafirmar o valor ofertado, em desacordo com a jurisprudência do TCU (Acórdão 2214/2014-TCU-Segunda Câmara e Acórdãos 1.161/2014 e 2.068/2011, ambos do Plenário) e a Súmula – TCU 262; (itens 5 a 5.2.2 e 6 a 6.3 da instrução anexa) ; 
Item 1 b) demais informações que julgar necessárias;
Contextualização:
6.	O principal questionamento da representante diz respeito à desclassificação sumária do seu lance no valor de R$ 435.000,00 apresentado durante a disputa do RDC 12/2018, em razão da inexequibilidade do valor, sem que houvesse a oportunidade demonstrar o contrário, o que contrariaria jurisprudência deste Tribunal no sentido de que o juízo do pregoeiro acerca da aceitabilidade da proposta é feito após a etapa competitiva do certame (fase de lances) , devendo o licitante ser convocado para comprovar a sua exequibilidade antes de eventual desclassificação. Apenas em situações extremas, quando os lances ofertados configurarem preços simbólicos, irrisórios ou de valor zero, gerando uma presunção absoluta de inexequibilidade, admite-se a exclusão de lance durante a etapa competitiva do pregão. 
Manifestação do órgão/entidade:
7.	Em resposta à oitiva, a FUB informa que, considerando que o contrato ainda não fora assinado e com o intuito de prevenir eventuais prejuízos à Administração, notificou a empresa representante para que demonstrasse a exequibilidade de sua proposta apresentada no RDC 12/2018.
8.	Os documentos apresentados pela empresa e anexados à resposta da FUB são os mesmos juntados à peça 32 como manifestação adicional da representante e informam, primordialmente, o seguinte:
a)	a empresa é proba, séria e está estabelecida há anos no mercado de engenharia e afins, atuando praticamente junto ao governo federal, sempre por intermédio de licitações;
b)	o preço ofertado seria perfeitamente exequível pois totalmente compatível com o mercado  e cobriria integralmente o custo da obra e serviço;
c)	em julho de 2018 foi realizada pesquisa de preços pelo Portal Solar - constante do site www.portalsolar.com.br/quanto-custa-a-energia-solar-fotovoltaica.html - anexada à manifestação da empresa - junto a 4.500 empresas cadastradas no portal, da qual constam os preços médios dos geradores de energia solar objeto do RDC 12/2018, já incluindo instalação, projetos, homologação e equipamentos exatamente nos moldes do objeto do certame em tela;
d)	referida pesquisa informa que, para um sistema de 102,30 KWp, o preço médio seria de R$ 378.850,00. Esse preço - R$ 3.703,32 por KWp - seria inferior ao ofertado pela representante, de forma que não seria possível falar em preços fora da realidade de mercado;
e)	em 2017, o TCU, por meio do Pregão Eletrônico 46/2017 contratou um sistema de 870 KWp  com preço de R$ 3.546,00 por KWp. No caso do RDC 12/2018 da FUB, o preço ofertado pela representante foi de R$ 4.185,70 por KWp. Dessa forma, o preço ofertado seria exequível uma vez que maior que os preços de outras licitações do mesmo objeto e de acordo com o preço de mercado;
f)	a empresa possui grande estoque de vários itens exigidos no edital e, considerando uma estratégia viável a aplicação desses materiais, os ofertou com preço reduzido;
g)	a empresa possui capacidade de negociação de preços vantajosos com fornecedores e possui quadro de pessoal permanente, o que ajudaria na elaboração de planilha com a hora técnica paga; e
h)	conclui reforçando que a proposta seria completamente exequível uma vez que: estaria de acordo com o valor praticado no mercado, a empresa possui estoque de material que poderia ser utilizado, a empresa consegue preços vantajosos junto aos fornecedores e possui grande quantitativo de mão-de-obra em seu quadro permanente.
9.	Esses argumentos e a respectiva documentação foram avaliados pela Comissão Permanente de Avaliação de Obras da FUB, que elaborou despacho (peça 44, p 14-17) com os seguintes apontamentos e conclusões acerca da manifestação da Atlântico Engenharia Ltda.:
a)	o valor estimado da contratação foi de R$ 699.097,86 e os valores inferiores a R$ 489.368,50 foram considerados inexequíveis durante o certame, conforme previsão editalícia e legal;
b)	foi apresentada apenas uma fonte de pesquisa de mercado pela empresa Atlântico Engenharia Ltda.;
c)	não foram apresentados ou indicados contratos firmados entre a licitante e pessoa jurídica de direito público ou privado, em que a empresa tenha realizado a instalação de usina fotovoltaica similar à descrita no objeto do certame;
d)	o preço global do certame engloba serviços além do fornecimento e instalação das placas fotovoltaicas, componentes, acessórios e estrutura de apoio tais quais: serviços preliminares, impermeabilização, serviços complementares e administrativos, os quais não foram contabilizados na manifestação apresentada pela empresa;
e)	a análise da exequibilidade engloba outros documentos como planilha de composição do BDI, composição dos encargos sociais e composição dos custos unitários;
f)	a suposta comprovação de exequibilidade apresentada foi feita de modo genérico e não gera vinculação ao objeto licitado, sendo necessário observar que cada instalação possui sua especificidade; e
g)	diante desses fatos, não houve apresentação de documentação hábil para análise da exequibilidade do lance ofertado conforme solicitado no Ofício 09/2019/INFRA/FUB. 
10.	Com amparo nesse parecer da comissão, o vice-reitor da FUB, no exercício da reitoria, conclui a resposta à oitiva afirmando que a empresa não logrou êxito na tarefa de demonstrar a exequibilidade da proposta e destaca o risco de obras inacabadas em decorrência da contratação por preço não exequível, o que somente gera prejuízos à Administração Pública.
11.	Quanto à exclusão sumária dos lances, a resposta da FUB se limita a afirmar que a Comissão Permanente de Licitação de Obras enviou resposta automática para confirmação do lance, no entanto, tal procedimento não teria sido observado em razão unicamente de manobra aleatória e automática do sistema de licitações, que promoveu o encerramento da etapa.   
Análise:
12.	A análise da peça inicial destes autos indica que a representante se insurge basicamente contra a desclassificação sumária da disputa do RDC 12/2018 sem que lhe fosse oportunizado o contraditório para que demonstrasse a exequibilidade do lance ofertado no valor de R$ 435.000,00. Os respectivos pedidos vão na mesma linha, seja para anular o certame ou anular o ato que excluiu o lance em questão dando-lhe oportunidade de reenviá-lo.
13.	De fato, os elementos constantes dos autos indicam a procedência parcial da representação uma vez que a jurisprudência deste Tribunal é firme no sentido de que, em regra, a administração deve evitar a desclassificação sumária de propostas ou lances considerados inexequíveis sem que seja franqueada ao licitante a oportunidade de defendê-los.
14.	O Acórdão 1620/2018-TCU-Plenário (relator Ministro José Múcio Monteiro) é cristalino a respeito do tema, permitindo concluir que o juízo do pregoeiro acerca da aceitabilidade da proposta é feito após a etapa competitiva do certame (fase de lances) , devendo o licitante ser convocado para comprovar a sua exequibilidade antes de eventual desclassificação. Apenas em situações extremas, quando os lances ofertados configurarem preços simbólicos, irrisórios ou de valor zero, gerando uma presunção absoluta de inexequibilidade, admite-se a exclusão de lance durante a etapa competitiva do pregão.
15.	No entanto, observa-se que a FUB, utilizando-se do seu poder de autotutela, buscou uma solução razoável para a celeuma, concedendo, mesmo que em momento posterior, a possibilidade de a representante demonstrar a exequibilidade de sua proposta/lance.
16.	Registre-se que a própria representante considerou essa solução mais adequada ante outras possibilidades mais drásticas como o cancelamento do certame, conforme extrai-se da manifestação adicional juntada à peça 32 e da oitiva da FUB à peça 44, p. 6.
17.	Oferecido o contraditório à representante e apresentadas as razões que demonstrariam exequibilidade da proposta, não se vislumbra a adoção de medidas adicionais por parte deste Tribunal acerca da condução do certame.
18.	Um possível encaminhamento seria dar ciência à FUB acerca da impropriedade verificada. Contudo, entende-se desnecessária tal ação neste momento, uma vez que o TC Processo 003.728/2019-6 tratou de questão similar envolvendo a mesma representante e a Fundação Universidade de Brasília em outros certames conduzidos pela entidade e o recente Acórdão 1936/2019-TCU-Primeira Câmara (relator Ministro Walton Alencar Rodrigues) abordou a questão nos seguintes termos:    
1.6. Dar ciência à Fundação Universidade de Brasília, com fulcro no art. 7º da Resolução TCU 265/2014, sobre a seguinte impropriedade identificada nos PE 17/2018, 18/2018 e 19/2018, para que sejam adotadas medidas internas com vistas à prevenção de ocorrência semelhantes: 
1.6.1. a possibilidade de o presidente da comissão de licitação excluir lance cujo valor seja manifestamente inexequível, como previsto no item 9.30 do edital, contraria o entendimento deste Tribunal de que a presunção de inexequibilidade ditada pelo art. 41 do Decreto 7.581/2011 é relativa, razão porque deve ser dada à licitante a oportunidade de demonstrar a exequibilidade da sua proposta como assentado no Enunciado 262 da Súmula da Jurisprudência do TCU, além de cercear o direito de o licitante confirmar o lance quando a exclusão ocorre no modo aleatório de encerramento da fase de lances, o que atenta contra os princípios da economicidade e da isonomia (precedente: Acórdão 1620/2018-TCU-Plenário) .
19.	Quanto ao mérito dos argumentos apresentados pela representante a respeito da exequibilidade da proposta, bem como das razões da FUB para rejeitá-los, é imperioso destacar que não cabe ao TCU realizar tal análise. A responsabilidade nesse caso é do órgão/entidade contratante. Nesse sentido, menciona-se posicionamento desta unidade técnica que resultou no Acórdão 1326/2018-TCU-Segunda Câmara (relator Ministro Aroldo Cedraz) , com referência ao Acórdão 330/2012-TCU-Plenário (relator Ministro Valmir Campelo) 
6. Sobre esse tema, cabe transcrever o seguinte trecho do voto do Min. Valmir Campelo, condutor do Acórdão 330/2012-TCU-Plenário:
13. Importa ressaltar que não cabe a este Tribunal levantar elementos para avaliar suposta inexequibilidade de propostas licitatórias. Esse exame cabe ao próprio órgão contratante, o que, conforme evidenciado, foi cumprido. Uma vez que os elementos trazidos pelo representante não são suficientes para desconstituir o encaminhamento administrativo em tela, não restam fundamentos para continuidade do pleito neste Tribunal, sob pena de imisção em competência própria do gestor.
14. Não deve o TCU assumir o indesejável caráter de co-gestor. Tenho para mim que esse tipo de intervenção, que, à primeira vista, pode até parecer um indicativo de eficiência e efetividade do controle, não é bom nem para o fiscal nem para o fiscalizado.
7. A análise de exequibilidade de uma proposta deve envolver todos os itens da proposta para que seja possível afirmar a incapacidade de uma empresa honrar sua oferta, o que, pelo que consta dos autos, teria sido realizado pela comissão de licitação. (...) 
Oitiva da sociedade empresária Conceptu Engenharia e Tecnologia em Energia Sustentável Ltda
Item 1 a) exclusão  sumária  de  lances  considerados  inexequíveis  (a  exemplo  do  valor  ofertado pelo  Representante  de  R$ 435.000,00)  sem  a  concessão  da  possibilidade  de  os licitantes  demonstrarem  a  exequibilidade  de  suas  propostas,  consoante  a desclassificação  do  lance  apresentado  pela  Representante  (Atlântico  Engenharia Ltda.) ,  o  qual  teve  apenas  vinte  e  dois  segundos  para  reafirmar o valor ofertado, em desacordo  com  a  jurisprudência  do  TCU  (Acórdão  2.214/2014-2ª  Câmara  e Acórdãos  1.161/2014  e  2.068/2011,  ambos  do  Plenário)  e  a  Súmula  –  TCU  262; (itens  5 a 5.2.2 e 6 a 6.3 da instrução  anexa) 
Contextualização:
20.	A sociedade empresária Conceptu Engenharia e Tecnologia em Energia Sustentável Ltda. sagrou-se vencedora do RDC 12/2018 e, em razão da possibilidade de ato ou processo ser desconstituído em seu desfavor, nos termos do art. 250, inc. V, do RI/TCU, foi determinada a sua oitiva nos mesmos moldes daquela determinada à FUB.   
Manifestação da sociedade empresária:
21.	Em resposta, a empresa apresentou os seguintes argumentos principais:
a)	ausência de ilegalidade no procedimento licitatório, uma vez que os lances ofertados após a etapa competitiva ocorreram durante a fase de desempate, de acordo com os ditames legais e as exigências do edital, conforme demonstraria a ata do procedimento licitatório. Além disso, as alegações da representante sobre suposta indisponibilidade do sistema não estariam acompanhadas de quaisquer provas. Além disso, a mera ausência de lances por um período de oito minutos não configuraria, por si só, irregularidade alguma; e
b)	 os lances inexequíveis foram devidamente excluídos. De acordo com a empresa, uma vez que os valores ofertados estavam abaixo dos valores calculados segundo as regras do art. 41 do Decreto 7.581/2011 deveriam, de plano, ser considerados manifestamente inexequíveis e excluídos da disputa conforme previsto nos itens 9.30 e 15.10 do edital. Para isso, apresenta cálculos que evidenciariam que os valores abaixo de R$ 489.368,50 seriam inexequíveis de forma que a pregoeira teria agido corretamente desclassificando os lances com valores inferiores a esse, como foi o caso daquele apresentado pela representante, no valor de R$ 435.000,00. 
22.	Com isso, requer o recebimento e processamento da oitiva, o não acolhimento da representação da empresa Atlântica, o acolhimento das suas manifestações e o arquivamento do processo além da expedição de ofício ao Ministério Público Federal em decorrência de alegada má-fé da representante que estaria incorrendo em possível crime previsto no art. 90 da Lei de Licitações e Contratos.     
Análise:
23.	As questões levantadas pela empresa na alínea “a” supra não estão no escopo da oitiva realizada no decorrer deste processo, motivo pelo qual deixam ser avaliadas por não terem impacto substancial no encaminhamento a ser dado.
24.	Por outro lado, os pontos abordados na alínea “b” atingem o cerne da questão sobre a inexequibilidade ou não da proposta/lance apresentado pela representante Atlântico Engenharia Ltda.
25.	Registre-se, inicialmente, a concordância com a metodologia utilizada pela sociedade empresária Conceptu Engenharia e Tecnologia em Energia Sustentável Ltda. para obtenção do valor abaixo do qual as propostas seriam consideradas inexequíveis, qual seja, R$ 489.368,50.
26.	Entretanto, conforme já discorrido nas análises precedentes destes autos bem como na análise da oitiva da FUB acima, discorda-se do entendimento de que o valores inferiores a R$ 489.368,50, seriam manifestamente inexequíveis e deveriam ser excluídos do certame automaticamente, configurando presunção absoluta de inexequibilidade.
27.	Conforme visto no decorrer deste processo, a jurisprudência desta Corte indica, ao contrário, que tal presunção é relativa e propostas que não tenham preços simbólicos, irrisórios ou de valor zero devem ser submetidas ao contraditório da empresa para eventual demonstração da exequibilidade dos preços ofertados.
28.	Esse foi o caso verificado nestes autos. Apesar de a representante ter ofertado um preço aparentemente inexequível, pois inferior ao limite de R$ 489.368,50, a FUB incorreu em impropriedade ao desclassificá-la sumariamente sem conceder à representante o direito de provar que detinha condições de prestar os serviços pelo preço ofertado. 
29.	Diante do exposto, os elementos constantes dos autos permitem, desde já, a avaliação quanto ao mérito da presente representação como parcialmente procedente. 
30.	Contudo, como a FUB adotou providências no sentido de regularizar o curso do processo de contratação do RDC 12/2018 ao oferecer, mesmo que intempestivamente, o direito de a representante demonstrar a exequibilidade dos seus preços, não se vislumbra a adoção de qualquer medida adicional.
31.	No mesmo sentido, abstém-se de propor ciência acerca da impropriedade constada uma vez que o recente Acórdão 1936/2019-TCU-Primeira Câmara (relator Ministro Walton Alencar Rodrigues) já adotou semelhante medida em análise de processo similar envolvendo a FUB. 
32.	Quanto à análise do mérito da exequibilidade após a apresentação dos argumentos pela representante à FUB, restou demonstrado que essa é uma atribuição da entidade contratante, razão pela qual, em não havendo medidas adicionais a serem adotadas, o presente processo deve ser arquivado.     
G. PEDIDO DE INGRESSO AOS AUTOS E DE SUSTENTAÇÃO ORAL
33.	Quanto ao pedido de ingresso formulado por Atlântica Engenharia Ltda. como parte interessada no presente processo (peça 32) , propõe-se o seu indeferimento, pois não demonstrou sua razão legítima para intervir nos autos, nem a possibilidade de lesão a direito subjetivo próprio, à luz do art. 146 do Regimento Interno/TCU c/c o art. 2º, § 2º, da Resolução - TCU 36/1995, com redação dada pelo art. 1º da Resolução - TCU 213/2008.
34.         A empresa apresenta como motivo para sua eventual inclusão como interessada a possibilidade de a exequibilidade da proposta ser analisada por este Tribunal. Entretanto, conforme demonstrado nesta instrução, essa incumbência é exclusiva da entidade contratante, no caso a Fundação Universidade de Brasília.
 (...)  
I. PROPOSTA DE ENCAMINHAMENTO
35.	Em virtude do exposto, propõe-se:
35.1.	conhecer da representação, satisfeitos os requisitos de admissibilidade constantes no art. 113, § 1º, da Lei 8.666/1993, c/c os arts. 235 e 237, VII, do Regimento Interno deste Tribunal, e no art. 103, § 1º, da Resolução - TCU 259/2014;
35.2.	no mérito, considerar a presente representação parcialmente procedente;
35.3.	indeferir o pedido formulado por Atlântico Engenharia Ltda., de ser considerado como parte interessada, mas lhe autorizando, caso requeira, vista e cópia às peças não sigilosas dos presentes autos após a prolação da deliberação de mérito dos presentes autos;
35.4.	informar à Fundação Universidade de Brasília e ao representante que o conteúdo da deliberação que vier a ser proferida poderá ser consultado no endereço www.tcu.gov.br/acordaos; 
35.6.	arquivar os presentes autos, nos termos do art. 250, I, c/c art. 169, III, do Regimento Interno/TCU.”

8.1. Paulo Roberto Roque Antonio Khouri (10671/OAB-DF), representando Conceptu Consultores Associados Ltda.  
8.2. Anna Tereza Castro Silva Ribeiro (48149/OAB-DF) e outros, representando Fundação Universidade de Brasília e Atlântico Engenharia Ltda.

Não atuou.

REPRESENTAÇÃO COM PEDIDO DE MEDIDA CATELAR. DESCLASSIFICAÇÃO EM PREGÃO RELATIVO A REGIME DIFERENCIADO DE CONTRATAÇÃO PÚBLICA. OITIVA. PROCEDÊNCIA PARCIAL. ARQUIVAMENTO.

REPRESENTAÇÃO (REPR)

Secretaria de Controle Externo de Aquisições Logísticas (Selog).

Trata-se de representação a respeito de possíveis irregularidades relacionadas ao RDC Eletrônico 12/2018, conduzido pela Universidade Federal de Brasília (FUB) , que teve por objeto a instalação de usina solar fotovoltaica de geração de energia elétrica no Edifício UAC da Faculdade do Gama. 
O representante, Atlântico Engenharia Ltda., alega que teve seu lance indevidamente excluído durante o modo de encerramento aleatório da fase de disputa de lances do certame, tendo sido considerada sua proposta inexequível pela pregoeira, sem amparo no item 15.5.1 do Edital e sem ter-lhe sido oferecido contraditório ou oportunidade para mostrar a exequibilidade de sua proposta.
Afirma ainda que foi impedido de vencer à disputa e ter o objeto do certame adjudicado em seu favor, com proposta mais vantajosa para a Administração Pública, em decorrência da exclusão indevida de seu lance naquele momento. 
A unidade instrutiva verificou que, embora o lance oferecido, no valor de R$ 435 mil, tenha sido desclassificado de acordo com o previsto no item 15.5.1 do edital de licitação, não foi observado o oferecimento de oportunidade à empresa Atlântico Engenharia Ltda., para justificar o valor ofertado e demonstrar se tinha condições de executar o objeto do certame.
Por meio de despacho (peça 20) , conheci da representação, indeferi o requerimento de medida cautelar formulado pela representante, e determinei a realização de oitivas à Fundação Universidade de Brasília e à sociedade empresária Conceptu Consultores Associados Ltda., vencedora do certame.
Em momento posterior a tais determinações, a representante informou à peça 32 que, em 31/1/2019, recebeu o Ofício 09/2019 INFRA/UNB solicitando documentação hábil para fins de demonstrar a exequibilidade da proposta/lance ofertado na disputa do RDC.
Registra a oportunidade tardia oferecida pela FUB e sua contrariedade a tal fato para requerer a juntada da resposta enviada à FUB à presente representação, bem como sua inclusão como terceira interessada sob o argumento de que a exequibilidade da proposta poderá ser analisada por este Tribunal.  
Em resposta à oitiva (peças 44 e 46) , a FUB informa que, considerando que o contrato ainda não havia sido assinado, com o intuito de prevenir eventuais prejuízos à Administração, notificou a empresa representante para que demonstrasse a exequibilidade de sua proposta apresentada no RDC 12/2018. Os documentos apresentados ao TCU pela representante foram anexados à resposta da FUB e informam que:
a empresa é proba, séria e está estabelecida há anos no mercado de engenharia e afins, atuando praticamente junto ao governo federal, sempre por intermédio de licitações;
o preço ofertado seria perfeitamente exequível pois totalmente compatível com o mercado  e cobriria integralmente o custo da obra e serviço;
em julho de 2018 foi realizada pesquisa de preços pelo Portal Solar - constante do site www.portalsolar.com.br/quanto-custa-a-energia-solar-fotovoltaica.html - anexada à manifestação da empresa - junto a 4.500 empresas cadastradas no portal, da qual constam os preços médios dos geradores de energia solar objeto do RDC 12/2018, já incluindo instalação, projetos, homologação e equipamentos exatamente nos moldes do objeto do certame em tela;
tal pesquisa informa que, para um sistema de 102,30 KWp, o preço médio seria de R$ 378.850,00. Esse preço - R$ 3.703,32 por KWp - seria inferior ao ofertado pela representante, de forma que não seria possível falar em preços fora da realidade de mercado;
em 2017, o TCU, por meio do Pregão Eletrônico 46/2017 contratou um sistema de 870 KWp  com preço de R$ 3.546,00 por KWp. No caso do RDC 12/2018 da FUB, o preço ofertado pela representante foi de R$ 4.185,70 por KWp. Dessa forma, o preço ofertado seria exequível uma vez que maior que os preços de outras licitações do mesmo objeto e de acordo com o preço de mercado;
a empresa possui grande estoque de vários itens exigidos no edital e, considerando uma estratégia viável a aplicação desses materiais, os ofertou com preço reduzido;
a empresa possui capacidade de negociação de preços vantajosos com fornecedores e possui quadro de pessoal permanente, o que ajudaria na elaboração de planilha com a hora técnica paga.
Esses argumentos e a respectiva documentação foram avaliados pela Comissão Permanente de Avaliação de Obras da FUB (CPL) , que elaborou despacho (peça 44, p 14-17) com os seguintes apontamentos e conclusões acerca da manifestação da Atlântico Engenharia:
o valor estimado da contratação foi de R$ 699.097,86 e os valores inferiores a R$ 489.368,50 foram considerados inexequíveis durante o certame, conforme previsão editalícia e legal;
foi apresentada apenas uma fonte de pesquisa de mercado pela empresa Atlântico Engenharia Ltda.;
não foram apresentados ou indicados contratos firmados entre a licitante e pessoa jurídica de direito público ou privado, em que a empresa tenha realizado a instalação de usina fotovoltaica similar à descrita no objeto do certame;
o preço global do certame engloba serviços além do fornecimento e instalação das placas fotovoltaicas, componentes, acessórios e estrutura de apoio tais quais: serviços preliminares, impermeabilização, serviços complementares e administrativos, os quais não foram contabilizados na manifestação apresentada pela empresa;
a análise da exequibilidade engloba outros documentos como planilha de composição do BDI, composição dos encargos sociais e composição dos custos unitários;
a suposta comprovação de exequibilidade apresentada foi feita de modo genérico e não gera vinculação ao objeto licitado, sendo necessário observar que cada instalação possui sua especificidade; e
diante desses fatos, não houve apresentação de documentação hábil para análise da exequibilidade do lance ofertado conforme solicitado no Ofício 09/2019/INFRA/FUB. 
Com amparo nesse parecer da comissão, o vice-reitor da FUB, no exercício da reitoria, conclui a resposta à oitiva afirmando que a empresa não logrou êxito na tarefa de demonstrar a exequibilidade da proposta e destaca o risco de obras inacabadas em decorrência da contratação por preço não exequível, o que somente gera prejuízos à Administração Pública.
Quanto à exclusão sumária dos lances, a FUB afirma que a CPL enviou resposta automática para confirmação do lance e que tal procedimento não foi efetivado “em razão unicamente de manobra aleatória e automática do sistema de licitações, que promoveu o encerramento da etapa”. Informa ainda que a representante buscou o Poder Judiciário para suspender o certame e não logrou sucesso.
Em resposta à oitiva (peça 33) , a empresa Conceptu Engenharia e Tecnologia em Energia Sustentável Ltda., vencedora do RDC 12/2018 apresentou os seguintes argumentos principais:
ausência de ilegalidade no procedimento licitatório, uma vez que os lances ofertados após a etapa competitiva ocorreram durante a fase de desempate, de acordo com os ditames legais e as exigências do edital, conforme demonstraria a ata do procedimento licitatório;
as alegações da representante sobre suposta indisponibilidade do sistema não estariam acompanhadas de provas. 
a mera ausência de lances por um período de oito minutos não configuraria, por si só, irregularidade alguma;
os lances inexequíveis foram devidamente excluídos, pois os valores ofertados estavam abaixo dos valores calculados segundo as regras do art. 41 do Decreto 7.581/2011, conforme previsto nos itens 9.30 e 15.10 do edital. 
Com isso, requer o recebimento e processamento da oitiva, o não acolhimento da representação da empresa Atlântico, o acolhimento das suas manifestações e o arquivamento do processo além da expedição de ofício ao Ministério Público Federal em decorrência de alegada má-fé da representante que estaria incorrendo em possível crime previsto no art. 90 da Lei de Licitações e Contratos.     
Feito o histórico dos fatos, passo a decidir.
Ratifico o exame de admissibilidade em que conheci da presente representação por atender aos requisitos atinentes à espécie.
Acolho os argumentos apresentados pela unidade técnica para concluir pela procedência parcial da representação. A jurisprudência deste Tribunal é firme no sentido de que, em regra, a administração deve evitar a desclassificação sumária de propostas ou lances considerados inexequíveis sem que seja franqueada ao licitante a oportunidade de defendê-los.
O Acórdão 1620/2018-TCU-Plenário, de relatoria do E. Ministro José Múcio Monteiro, permite concluir que o juízo do pregoeiro acerca da aceitabilidade da proposta é feito após a etapa competitiva do certame (fase de lances) , devendo o licitante ser convocado para comprovar a sua exequibilidade antes de eventual desclassificação. 
Apenas em situações extremas, quando os lances ofertados configurarem preços simbólicos, irrisórios ou de valor zero, gerando uma presunção absoluta de inexequibilidade, admite-se a exclusão de lance durante a etapa competitiva do pregão.
No entanto, a FUB, utilizando-se do seu poder de autotutela, buscou uma solução razoável para a celeuma, concedendo, mesmo que em momento posterior, a possibilidade de a representante demonstrar a exequibilidade de sua proposta/lance.
Até mesmo a representante considerou essa solução mais adequada ante outras possibilidades mais drásticas, tais como o cancelamento do certame, conforme extrai-se da manifestação adicional juntada à peça 32 e da oitiva da FUB (peça 44, p. 6) .
Quanto à exequibilidade da proposta desclassificada, se por um lado a empresa representante apresentou cotações de mercado para a solução de energia solar, por outro lado deve-se levar em conta o argumento da FUB para manter a desclassificação, de que o preço global do certame engloba serviços e materiais além do fornecimento e instalação das placas fotovoltaicas, que não foram apresentados pela empresa em sua manifestação.
Em situações como essa, segundo a jurisprudência do TCU, não cabe ao TCU realizar a análise de mérito sobre a exequibilidade da proposta. Faço minhas as palavras do E. Ministro Valmir Campelo, proferidas no voto condutor do Acórdão 330/2012-TCU-Plenário:
“13. Importa ressaltar que não cabe a este Tribunal levantar elementos para avaliar suposta inexequibilidade de propostas licitatórias. Esse exame cabe ao próprio órgão contratante, o que, conforme evidenciado, foi cumprido. Uma vez que os elementos trazidos pelo representante não são suficientes para desconstituir o encaminhamento administrativo em tela, não restam fundamentos para continuidade do pleito neste Tribunal, sob pena de imisção em competência própria do gestor.
14. Não deve o TCU assumir o indesejável caráter de co-gestor. Tenho para mim que esse tipo de intervenção, que, à primeira vista, pode até parecer um indicativo de eficiência e efetividade do controle, não é bom nem para o fiscal nem para o fiscalizado.”
Nego o pedido da representante para ingressar como parte interessada no processo, pois o motivo alegado para a empresa seria a possibilidade de a exequibilidade da proposta ser analisada por este Tribunal. Portanto, não demonstrou razão legítima para intervir nos autos, nem a possibilidade de lesão a direito subjetivo próprio.
Sendo assim, não há necessidade da adoção de medidas adicionais por parte deste Tribunal no que toca à condução do certame em análise. Deixo de dar ciência à FUB acerca da impropriedade verificada, uma vez que o recente Acórdão 1936/2019-TCU-Primeira Câmara, de minha relatoria, abordou a questão nos seguintes termos:
“1.6. Dar ciência à Fundação Universidade de Brasília, com fulcro no art. 7º da Resolução TCU 265/2014, sobre a seguinte impropriedade identificada nos PE 17/2018, 18/2018 e 19/2018, para que sejam adotadas medidas internas com vistas à prevenção de ocorrência semelhantes: 
1.6.1. a possibilidade de o presidente da comissão de licitação excluir lance cujo valor seja manifestamente inexequível, como previsto no item 9.30 do edital, contraria o entendimento deste Tribunal de que a presunção de inexequibilidade ditada pelo art. 41 do Decreto 7.581/2011 é relativa, razão porque deve ser dada à licitante a oportunidade de demonstrar a exequibilidade da sua proposta como assentado no Enunciado 262 da Súmula da Jurisprudência do TCU, além de cercear o direito de o licitante confirmar o lance quando a exclusão ocorre no modo aleatório de encerramento da fase de lances, o que atenta contra os princípios da economicidade e da isonomia (precedente: Acórdão 1620/2018-TCU-Plenário) .”
Diante desses elementos, conheço da Representação apresentada para considera-la parcialmente procedente e determinar o arquivamento dos autos.
Feitas essas considerações, voto por que o Tribunal acolha a minuta de acórdão que ora submeto à deliberação do colegiado.
TCU, Sala das Sessões Ministro Luciano Brandão Alves de Souza, em 14 de maio de 2019.
WALTON ALENCAR RODRIGUES 
Relator